臺灣高等法院民事判決　　　　　　　　　95年度上字第1064號
上　訴　人　甲○○○
訴訟代理人　李保祿律師
被 上 訴人　乙○○
訴訟代理人　蘇衍維律師
上列當事人間請求確認債權及抵押權不存在事件，上訴人對於中
華民國95年9月22日臺灣板橋地方法院95年度訴字第1249號第一
審判決提起上訴，本院於96年8月21日言詞辯論終結，判決如下
：
    主  文
上訴駁回。
第二審訴訟費用由上訴人負擔。
    事實及理由
一、上訴人主張：上訴人於民國（下同）83年12月間與配偶吳永
    傳因經商之故，須經常周轉資金，欲向被上訴人借款，雙方
    固談妥由上訴人提供所有坐落台北縣三重市○○段422地號
    土地（90年重測前為台北縣三重市○○段大竹圍小段175之
    46地號）及其上台北縣三重市○○段838建號（90年重測前
    為台北縣三重埔段大竹圍小段2097建號），門牌號碼為：三
    重市○○○路16巷27之1號建物（下稱：系爭房地），設定
    本金最高限額新台幣（以下同）250萬元抵押權（下稱系爭
    抵押權）予被上訴人，以擔保被上訴人將來之借款債權。惟
    兩造於83年12月12日簽訂抵押權設定借款契約時，被上訴人
    並未交付借款予上訴人，兩造間無借貸關係存在，且系爭抵
    押權之存續期間亦已屆滿，上訴人自得請求塗銷系爭抵押權
    等語。爰求為確認被上訴人對上訴人200萬元之債權不存在
    ；被上訴人並將系爭抵押權予以塗銷之判決（原審為上訴人
    敗訴之判決。上訴人聲明不服）。並於本院上訴聲明：(一)原
    判決廢棄。(二)確認被上訴人對上訴人200萬元之債權不存在
    。(三)被上訴人應將台北縣三重市○○段422地號土地及其上
    台北縣三重市○○段838建號，門牌號碼台北縣三重市○○
    ○路16巷27之1號建物，於84年1月26日經臺北縣三重地政事
    務所以重登字第003620號所為本金最高限額250萬元之抵押
    權登記予以塗銷。
二、被上訴人則以：被上訴人於83年12月12日自台北市第一信用
    合作社領出100萬元交付上訴人配偶吳永傳，83年12月15日
    將台北市第一信用合作社70萬元定期存款解約，連同現金30
    萬元，合計100萬元交付吳永傳，兩次共交付200萬元予吳永
    傳，而上訴人亦將印鑑證明交付被上訴人，並辦妥系爭抵押
    權登記，足證兩造間借貸關係確實存在等語，資為抗辯。並
    於本院答辯聲明：上訴駁回。
三、兩造間不爭執之事項（見本院卷134頁反面）：
  (一)系爭房地係上訴人所有，於84年1月26日經台北縣三重地政
    事務所以重登字第003620字號辦妥權利價值：本金最高限額
    250萬元，存續期間：自84年1月5日至94年1月4日，權利人
    ：乙○○（即被上訴人）之抵押權登記，有土地及建物登記
    簿謄本、土地登記申請書、抵押權設定契約書、台北縣三重
    市第一戶政事務所重一戶印證字0000000號之印鑑證明（上
    訴人之印鑑證明）附卷可稽（見原審卷41、46－51、53－59
    頁），並經本院調閱系爭房地之抵押權設定資料屬實（見本
    院卷41、75－79、96－126頁）。
  (二)被上訴人向原法院聲請拍賣系爭房地，經原法院95年度拍字
    第785號裁定准予拍賣在案，有上開裁定影本可憑（見原審
    卷38、39頁）。
四、茲本件應審酌者為，兩造間借貸關係是否存在？被上訴人有
    無將200萬元借款交付上訴人？查：
  (一)按稱消費借貸者，謂當事人一方移轉金錢或其他代替物之所
    有權於他方，而約定他方以種類、品質、數量相同之物返還
    之契約，民法第474條定有明文。又消費借貸非要式行為，
    僅需雙方借貸之意思表示一致及金錢之交付即可。
  (二)查，兩造於83年12月12日簽訂抵押權設定借款契約，載明「
    立抵押借款契約債權人乙○○（以下簡稱甲方）及甲○○○
    （以上簡稱乙方）茲合意訂立本契約，議定條件如左：一乙
    方將座落台北縣三重市○○○段大竹圍小段175-46地號土地
    壹筆，面積．．．．．，權利範圍所有權全部向甲方抵押借
    款。二借款金額計新台幣貳佰萬元整（不另立借據）．．．
    ．．」，有兩造不爭執真正之抵押權設定借款契約在卷可稽
    （見原審卷10頁）。另證人即系爭抵押權之承辦代書丙○○
    亦到庭證稱：「（有無看到交付200萬元的借款？）太久了
    我忘記了。我印象中應該是錢已經交付，．．．，因為兩造
　　都沒有簽收，所以我才會在借款契約書上註明不另立借據。
    ．．．．甲○○○（即上訴人）的印鑑證明是吳永傳交付給
    我的。系爭抵押權設定以後，兩造及吳永傳（上訴人之配偶
    ）均未因抵押權設定或借款事宜來找過我。上訴人及吳永傳
    嗣後也從來沒有來找過我，且也沒有來找我說被上訴人未交
    付借款200萬元之事。」、「如果沒有交付200萬元，我不可
    能代為書立載明不另立借據之借款契約書，也不會辦理抵押
    權設定」、「本件他們二個人已經講好，應該已經付款或付
    一部份，所以我才會寫不另立據」、「依照借據記載情形來
    看，應該已經付款」等語在卷（見本院卷72、73頁）。是抵
    押權設定借款契約既載明借貸之合意及交付之事實，上訴人
    並將其印鑑證明及辦理抵押權登記所需之資料交付代書，復
    辦妥系爭抵押權登記，足證兩造間就200萬元部分有借貸意
    思之合致及已交付借款之事實。又如被上訴人未交付200萬
    元，何以自84年1月系爭抵押權辦妥登記後，至95年5月8日
    被上訴人聲請拍賣系爭抵押物即系爭房地前，上訴人均未曾
    主張被上訴人無交付借款之事實，亦未訴請銷系爭抵押權，
    是上訴人空言主張被上訴人未交付200萬元，兩造間借貸契
    約不存在云云，即不足採。
  (三)再被上訴人主張系爭200萬元借款中之100萬元，係伊於83年
    12月12日自台北市第一信用合作社領出100萬元交付上訴人
    之配偶吳永傳，70萬元係於83年12月15日將台北市第一信用
    合作社70萬元定期存款解約，連同現金30萬元，合計100萬
    元交付吳永傳，兩次共交付200萬元予吳永傳等情，業據本
    院向台北市第一信用合作社查詢結果，被上訴人設於台北市
    第一信用合作社之0000000000000活期存款帳號，於83年12
    月12日提領現金100萬元，同年月15日中途解約70萬元之定
    期存單等情，有台北市第一信用合作社96年4月4日北市一信
    永字第10號函檢附活期存款交易明細表、定期存款交易明細
    查詢表在卷可憑（見本院卷51－53頁），再參酌上開抵押權
    設定借款契約所載及證人丙○○之證言，被上訴人前揭主張
    ，堪信為真實。
  (四)上訴人雖主張：抵押權設定契約書中關於「借用期限」及「
    利息及支付期」均為空白，足證兩造間借貸關係不存在云云
    。查，兩造各執一份抵押權設定契約書，上訴人所持有之抵
    押權設定契約書，關於「借用期限」及「利息及支付期」欄
    固均為空白，而被上訴人所持有者，則記載「借用期限自（
    至之誤）93年12月12日止」、「利息及支付：期利息按週年
    利率12%計算，以1個月為1期，於每月末日支付之」等情，
    為兩造所不爭執，並有抵押權設定契約書2份為憑（見原審
    卷9、10頁），而被上訴人所持有之抵押權設定契約書，關
    於「借用期限」及「利息及支付期」欄之記載，係代書證人
    丙○○所載，亦據丙○○證稱：「原審卷第9頁抵押權設定
    借款契約書上利率（週年利率百分之十二）及借款期限（借
    用期限自93年12月12日止）的記載是我寫的」、「（為何兩
    張借款契約書，壹張有利率及借用期限之記載？）兩張應該
    同時寫的，債權人（即被上訴人）為了執行之用，所以他的
    抵押權設定契約有利率及借用期限的記載」等語明確（見本
    院卷72、73頁），另上訴人對被上訴人持有之抵押權設定契
    約書上其簽章之真正，亦不爭執，故被上訴人持有之抵押權
    設定契約書，堪認為真正。況借貸期限及利率並非借貸契約
    之成立要件，縱兩造就此均未約定，不能因此即認兩造間之
    借貸契約不成立。是上訴人上開所辯，亦不足採信。
五、綜上所述，上訴人之主張尚無可採，從而，其請求確認被上
    訴人對上訴人200萬元之債權不存在，及請求被上訴人應將
    系爭房地於84年1月26日經臺北縣三重地政事務所以重登字
    第003620號所為本金最高限額250萬元之抵押權登記予以塗
    銷，為無理由，不應准許。原審為上訴人敗訴之判決，並無
    不合。上訴意旨指摘原判決不當，求予廢棄改判，為無理由
    ，應予駁回。
六、本件事證已臻明確，兩造所為之其他主張陳述並所提之證據
    ，經審酌後，認均與本件之結論無礙，不再一一論述，併予
    敘明。
七、據上論結，本件上訴為無理由，依民事訴訟法第449條第1項
    、第78條，判決如主文。
中　　華　　民　　國　　96　　年　　9 　　月　　4 　　日
　　　  　　　　　　民事第五庭
                      　審判長法　官  魏麗娟
　　　　　  　　　　　        法　官  陳博享
　　　　　　  　　　　        法　官  蔡芳齡
正本係照原本作成。
如不服本判決，應於收受送達後20日內向本院提出上訴書狀，其
未表明上訴理由者，應於提出上訴後20日內向本院補提理由書狀
（均須按他造當事人之人數附繕本）上訴時應提出委任律師或具
有律師資格之人之委任狀；委任有律師資格者，另應附具律師資
格證書及釋明委任人與受任人有民事訴訟法第466條之1第1項但
書或第2項（詳附註）所定關係之釋明文書影本。
中　　華　　民　　國　　96　　年　　9 　　月　　7 　　日
                              書記官  蔡錦輝
附註：
民事訴訟法第466條之1（第1項、第2項）：
對於第二審判決上訴，上訴人應委任律師為訴訟代理人。但上訴
人或其他法定代理人具有律師資格者，不在此限。
上訴人之配偶、三親等內之血親、二親等內之姻親，或上訴人為
法人、中央或地方機關時，其所屬專任人員具有律師資格並經法
院認為適當者，亦得為第三審訴訟代理人。
